【裁判字號】    95,上更(一),41
【裁判日期】    950811
【裁判案由】    殺人未遂等
【裁判全文】
臺灣高等法院刑事判決              95年度上更(一)字第41號
上  訴  人  臺灣台北地方法院檢察署檢察官
上  訴  人
即  被  告  乙○○
選任辯護人  林辰彥律師
            施裕琛律師
            陳家慶律師
上列上訴人因被告殺人未遂等案件，不服臺灣臺北地方法院93年
度訴緝字第165 號，中華民國93年12月14日第一審判決（起訴案
號：臺灣臺北地方法院檢察署91年度偵字第7493號），提起上訴
，經判決後，由最高法院發回更審，本院判決如下：
    主  文
原判決撤銷。
乙○○殺人未遂，累犯，處有期徒刑陸年陸月。
    事  實
一、乙○○前因竊盜案件，經本院臺南分院以七十九年度上訴字
    第一０八二號判處有期徒刑三年確定；因搶奪及違反槍砲彈
    藥刀械管制條例案件，經本院花蓮分院以八十年度上訴字第
    一０七號分別判處有期徒刑一年及一年二月確定；因竊盜案
    件，經臺灣臺東地方法院以八十年度易字第六十號判處有期
    徒刑八月確定；以上四罪經臺灣臺東地方法院以八十年度聲
    字第三八五號裁定應執行有期徒刑四年十月確定，民國八十
    二年十一月十一日假釋出監。嗣因違反檢肅流氓條例案件，
    經撤銷假釋，執行殘餘刑期二年二月二十七日。又因犯妨害
    兵役案件，經臺灣高雄地方法院以八十四年度訴緝字第三八
    ０號判處有期徒刑六月確定；違反槍砲彈藥刀械管制條例及
    偽造文書案件，經臺灣雲林地方法院以八十四年度訴字第五
    二五號分別判處有期徒刑一年六月及五月，應執行有期徒刑
    一年十月確定。接續執行各刑，於八十七年四月十日經假釋
    出監，八十九年三月九日縮刑期滿執行完畢。
二、乙○○於九十一年四月二十七日凌晨，與友人甲○○（業經
    原審判處有期徒刑二年八月，併科罰金新臺幣一萬元，罰金
    如易服勞役，以新臺幣九百元即銀元三百元折算壹日確定）
    、黃國和等人，在臺北市○○街○段五十四號三樓之「快樂
    世界舞廳」（以下僅稱舞廳）飲酒作樂，同日清晨五時四十
    分許，因酒後鬧事，經舞廳工作人員高國峰、劉勇賜、張正
    祥及鄧民強等人制止並勸離至大廳，雙方遂而發生爭執，甲○○為制止衝突，隨即抽出其所持有置於腰際，已裝填口徑
    九㎜制式子彈十顆（其中二顆為無法發射之不發彈，詳如後
    述）之奧地利GLOC K廠製十七型制式半自動手槍一支（含彈
    匣一個，槍枝管制編號：0000000000號，以下簡
    稱半自動手槍）對天花板鳴槍示警；乙○○見狀，即自行起
    意，向甲○○取得前開已擊發二顆子彈之半自動手槍而持有
    之，並隨即向天花射擊一槍示警後，明知其所處之舞廳大廳
    ，長、寬分別約十公尺、五公尺，面積不大，四周分別為電
    梯口、門簾、半圓型櫃台及牆壁所環繞，亦無易於遮掩躲避
    之物，並有舞客及工作人員共約二、三十人在場，於此情形
    下，如任意發射子彈，極可能擊中其他在場之人，造成死亡
    結果，竟仍基於縱致死亡結果，亦不違背其本意之殺人故意
    ，接續在舞廳之大廳內任意以直射方式射擊數發子彈，導致
    位於大廳半圓型櫃台前之舞客丙○○，因躲避不及，臉頰部
    位遭擊中一槍，而造成兩側臉頰穿透性槍傷，合併多顆牙齒
    斷裂，經送醫急救並進行手術後，始於同年五月三日出院，
    倖免於難。而乙○○於擊發子彈後，即隨同甲○○離開舞廳
    ，並於途中由甲○○取回前開尚餘二顆不發彈之半自動手槍
    。嗣甲○○於同年五月二日主動攜帶前開槍彈向臺北市政府
    警察局萬華分局投案，並循線查獲乙○○。
    理  由
一、訊據上訴人即被告乙○○雖承認有於上揭時地自甲○○手中
    取槍射擊，惟否認有殺人犯意，辯稱並未朝人射擊，本案之
    槍彈與另案被查獲之槍彈係同時取得，係單一持有行為，另
    案之槍彈被告係自動報繳，本案亦應符自首之規定予以免刑
    云云。經查：
 (一).被告自甲○○處取得半自動手槍及子彈而持有之事實，業據
    證人甲○○、舞廳工作人員劉勇賜、被告友人黃國和及被害
    人丙○○指證綦詳（見原審九十三年十一月二十三日筆錄）
    ，並為被告所自承，是此部分事實為實。
 (二).被告自甲○○處取得所持有槍枝為奧地利GLOCK廠製十七型
    制式半自動手槍（含彈匣一個，槍枝管制編號：00000
    00000號）、子彈彈頭則為口徑九㎜制式子彈，亦有扣
    案之半自動手槍一支、業經擊發之彈頭及彈殼各一枚，暨不
    發彈二顆（無殺傷力）扣案可證，並有內政部警政署刑事警
    察局九十一年五月二十四日刑鑑字第０九一０一０七一五七
    號、九十一年五月三十一日刑鑑字第０九一０一一一八四０
    號槍彈鑑定書各一件附卷可稽（見偵查卷第一０二至一一六
    頁）。
 (三).被告開槍地點之舞廳大廳，長、寬各約十公尺、五公尺，面
    積不大，四周分別為電梯口、門簾、半圓型櫃台及牆壁所環
    繞，並無易於遮蔽躲藏之處，業據據證人即負責查看現場之
    警員潘以鏜結證在卷（見原審九十三年十一月二十三日審判
    筆錄第二十二頁），並有現場相片及平面圖附卷可稽（見偵
    查卷第五十四、六十九頁）。而被告持槍射擊時，該大廳內
    尚有二十餘人在場，亦經證人黃國和證述明確（見原審九十
    三年十一月二十三日審判筆錄第二十八頁）。舞廳內之舞客
    於聽見槍聲後，即開始慌亂奔逃躲避，亦據證人甲○○、丙○○分別證述明確（見同前筆錄第七頁、第十三頁）。被告
    復自承開槍時舞廳大廳內尚有多人在場等語（見原審卷九十
    三年十月二十日準備程序筆錄第二頁、第十頁）。又證人甲○○所攜帶前往舞廳之前開半自動手槍，原有子彈（含不發
    彈二顆在內）十發，業經證人甲○○於偵查及本院前審（見
    偵查卷第八十二頁、本院前審九十四年五月十一日審判筆錄
    ）。而證人甲○○當日在舞廳之大廳內向天花板發射二槍示
    警，業據甲○○證述在卷，核與證人劉勇賜證述之情節相符
    （見原審九十三年十一月二十三日審判筆錄第五頁、第十八
    頁及本院更一審言詞辯論筆錄），是扣除所餘之無殺傷力不
    發彈二顆外，被告於取得該半自動手槍，係裝有具殺傷力之
    子彈六顆可供射擊，堪以認定。
 (四).本件被告取得半自動手槍及子彈後，證人甲○○、黃國和、
    劉勇賜雖證稱被告係舉槍枝向天花板射擊，惟依卷附之錄影
    機翻拍照片所示，被告並非僅向天花板射擊，尚有朝人群平
    舉直射（見偵查卷第一二三頁）。參以證人丙○○身高為一
    百五十三公分，原與四、五個朋友站在一起，其於聽到槍聲
    後開始蹲下躲避，並在蹲到一半遭擊中臉頰，子彈自其左臉
    頰近嘴角處射入，由嘴巴穿出，形成穿透性之傷口，並打斷
    多顆牙齒，此據其指證在卷（見原審九十三年十一月二十三
    日審判筆錄第十二頁、第十三、十四頁），並有臺北市立和
    平醫院診斷證明書（見偵查卷第卷第一百十八頁）及該院九
    十三年十月二十九日北市和醫病字第０九三六０七九八八０
    ０號函（含附件）在卷可憑（按：該函檢附之急診病歷及治
    療記錄之到院日期，雖蓋印為九十一年四月二十五日，惟所
    附之急診護理評估、急診護理記錄、住院病歷及手術室護理
    紀錄、手術記錄與臺北市政府清防局救護紀錄表，均載明載
    送到院日期九十一年四月二十七日，核與被告自白及證人指
    證之日期相符，從而前開九十一年四月二十五日之日期記載
    ，應屬誤蓋，附此敘明）等情以觀，被害證人丙○○之中槍
    高度及角度、位置而言，絕非持槍者立於大廳內向天花板射
    擊時所可能造成。是被告有朝人群開槍等情堪以認定。被告
    及證人甲○○、黃國和、劉勇賜稱被告僅朝天花板開槍云云
    ，顯與前開事證有違，應係卸責、迴護之詞，不足採信。
 (五).綜上證據可知，案發地點係面積不大且無易於遮蔽躲藏之舞
    廳大廳，事發時人員移動紛亂，於此場合，如任意發射子彈
    ，極可能擊中他人，造成死亡之結果，顯為一般人所得以預
    見。被告卻無視其任意朝人群發射子彈，可能造成他人死亡
    結果，仍恣意擊發數槍，顯見其無視他人性命安危，縱致死
    亡結果亦不違背其本意，其基於殺人不確定故意，至為明顯
    。
 (六).本件事證明確，被告未經許可持有手槍、子彈及殺人未遂之
    犯行，洵堪認定。
二、被告向甲○○取得扣案之半自動手槍及裝填完成之子彈（扣
    除無殺傷力不發彈二顆），分別為槍砲彈藥刀械管制條例第
    四條第一項第一、二款所列之手槍及子彈，是核其所為，係
    犯槍砲彈藥刀械管制條例第七條第四項之未經許可持有手槍
    罪、第十二條第四項之未經許可持有子彈罪（按被告行為後
    ，槍砲彈藥刀械管制條例雖曾於九十三年六月二日、九十四
    年一月二十六日修正，但被告所犯之該條例第七條第四項、
    第十二條第四項均未修正，無比較適用之問題）。又被告基
    於縱使發生死亡結果，亦不違背本意之殺人故意，朝人群任
    意開槍射擊，致擊中證人丙○○之臉頰，倖未生死亡結果，
    係犯刑法第二百七十一條第二項、第一項之殺人未遂罪。被
    告持槍先後向天花板以外之處所任意射擊數槍之行為，乃基
    於同一殺人犯意接續所為，為接續犯。再被告以一接續開槍
    之行為，朝舞客及工作人員二、三十人開槍，該二、三十人
    均有被槍彈擊中之可能，被告之行為應屬同種想像競合犯。
    被告已著手於殺人行為之實行，惟未生被害人死亡之結果，
    為未遂犯。被告以一行為，同時持有手槍及子彈，為想像競
    合犯，依刑法第五十五條之規定，應從較重之未經許可持有
    手槍罪處斷。所犯持有手槍及殺人未遂罪間，具有方法目的
    之牽連犯關係，應從一重之殺人未遂罪處斷。至被告雖向甲○○取得上開槍彈，惟係於偶發情況下自行起意所為，並未
    與甲○○有任何犯意聯絡或行為分擔，並不構成共同正犯，
    附此敘明。被告有事實欄所述之犯罪科刑及執行情形，有本
    院被告前案紀錄表、臺灣花蓮監獄九十三年十一月十六日函
    （附臺灣花蓮地方法院檢察署檢察官執行指揮書三件，及臺
    灣臺東地方法院八十年度聲字第三八五號刑事裁定、臺灣花
    蓮監獄報請撤銷假釋報告書暨在監或出監受刑人資料表、臺
    灣花蓮監獄附設技能訓練所在監或出監受刑人資料表各一件
    ）等件在卷可考。被告於前案執行完畢後五年內再犯本件有
    期徒刑以上之殺人未遂罪，為累犯，除其法定刑之死刑、無
    期徒刑部分依法不得加重外，有期徒刑部分應依法加重其刑
    。至被告行為後，刑法業於94年1月7日修正公布，並於95年
    7月1日施行，被告之行為，不論依修正前之刑法第47 條，
    或修正後之刑法第47條第1項之規定，均構成累犯，對被告
    而言，並無有利或不利之情形，應依修正前之刑法第47 條
    ，論以累犯。被告著手殺人行為之實施，而未生被害人死亡
    之結果，為未遂犯，依刑法第二十六條前段規定減輕其刑，
    並與前開累犯加重事由，先加重後減輕之。
三、另被告上訴意旨以：被告前亦明知未經許可，不得持有具有
    殺傷力之手槍與子彈，於八十三年間某日，在雲林縣台西鄉
    某處，收受由吳明燈（已死亡）所交付之制式點二二左輪手
    槍、中共黑星手槍各一支，子彈四十七顆而持有之，嗣於九
    十三年八月十一日十一時許，在雲林縣四湖鄉廣溝村溝厝二
    十號為警查獲，因認其持有該槍彈之事實（本院九十五年度
    上訴字第一三九號），與本件論罪科刑之犯罪事實，具有連
    續犯之裁判上一罪關係，爰請併案審理等語。惟查，證人甲○○於警詢、偵查、原審均供稱：其於八十三年十一月間，
    在雲林縣臺西鄉之友人處，未經許可，受綽號「阿地」、姓
    名年籍不詳之成年男子（業已於八十四年間死亡）之委託，
    代為保管本案之槍彈，並將之寄藏於雲林縣北港鎮○○里○○路一三八號住處。後因至臺北市○○街○段五十四號十樓
    爵士藍調舞廳任職，乃改將所持有之槍彈藏放於同棟建物十
    一樓頂之冷卻水塔旁。九十一年四月二十七日上午四時許，
    因爵士藍調舞廳業已停業，其擬更換藏放地點，至該處取出
    所藏槍彈，並遇到被告等情。參以證人甲○○於原審稱該案
    查扣之槍彈為其所有，其與被告不熟，當時認識約一個月。
    事發後，其把被告拉走，並把手槍搶過來在在自己身上等語
    （見原審卷第二十頁、第二十二頁、第六十三至六十四頁）
    等語以觀，若本案之槍彈為被告所有，被告於該案現場離開
    時，應會帶走槍彈，惟卻係由甲○○自被告手上搶回並帶走
    ，顯見證人甲○○係以所有人自居，始會將槍彈帶走。因被
    告另案之持有槍、彈行為，始於八十三年間，與本件被告九
    十一年四月二十七日持有槍彈之行為，相距長約八年，且本
    件乃被告在舞廳與人發生衝突後，見甲○○開槍示威之情形
    下，臨時起意取槍射擊所為，顯屬偶發之新生犯意，難認兩
    案之持有行為，係基於同一概括犯意，自不能成立連續犯之
    裁判上一罪關係。被告此部分所辯，殊無可採。
四、原審據以論罪科刑，固非無見。惟查被告以一射擊行為朝二
    、三十人開槍，係同時侵害數人法益，為想像競合犯，已如
    前述，原審漏未論及，已有未洽。又被告有前述之前科資料
    ，犯罪累累，並屬於累犯，被告所為係犯刑法第二百七十一
    條第二項、第一項之殺人未遂罪及槍砲彈藥刀械管制條例第
    七條第四項、第十二條第四項之未經許可持有手槍及子彈罪
    。其中單純持有手槍罪，法定刑最輕本刑為五年（另併科罰
    金)，原審卻僅量處有期徒刑五年四月，檢察官以此指摘原
    審量刑過於寬容而不當，為有理由。至被告上訴意旨，以無
    殺人故意及請求併辦前開自吳明燈（已死亡）所交付之手槍
    部分，則無理由。因原判決既有前揭可議之處，自屬無可維
    持，應由本院將原判決撤銷改判。爰審酌被告因酒後與舞廳
    人員發生爭執，一時氣憤失慮，萌生犯意，其持槍彈開槍行
    為危及在場人員之生命，惡性非輕；又被告犯後已賠償丙○○新臺幣三十萬元，與之達成和解，而經丙○○表示無意深
    究（本件非告訴乃論之罪）等語（見原審九十三年十一月二
    十三日審判筆錄），足認被告犯後已有彌補所生危害之意等
    一切情狀，量處有期徒刑六年六月。至扣案之奧地利ＧＬＯ
    ＣＫ廠製十七型制式半自動手槍一枝（槍號：BHN433，槍枝
    管制編號為0000000000號，含彈匣一個），雖為
    違禁物，惟業經檢察官於甲○○執行案件中執行沒收，並於
    九十一年十月二十九日送內政部警政署機械修理廠處理而不
    存在，有該處分命令附於本院卷可稽，是不予宣告沒收。另
    經鑑定不能擊發之不發彈二顆，因不具殺傷力；現場查獲之
    彈殼及彈頭各一顆，為已經擊發使用過之子彈剩餘部分，亦
    難認有殺傷力，均非槍砲彈藥刀械管制條例所規定之子彈，
    非屬違禁物，故不予宣告沒收。
據上論斷，應依刑事訴訟法第369條第1項前段、第364條、第299
條第1項前段、槍砲彈藥刀械管制條例第7條第4項、第12條第4項
、刑法第2條第1項前段、第271條第2項、第1項、修正前刑法第1
1條前段、第47條、第26條前段、第55條，判決如主文。
本案經檢察官方娜蓉到庭執行職務
中    華    民    國    95    年    8    月     11    日
                  刑事第十三庭  審判長法  官  曾德水
                                      法  官  杜惠錦
                                      法  官  廖紋妤
以上正本證明與原本無異。
如不服本判決，應於收受送達後十日內向本院提出上訴書狀，其
未敘述上訴之理由者並得於提起上訴後十日內向本院補提理由書
（均須按他造當事人之人數附繕本）。
                                      書記官  王增華
中    華    民    國    95    年    8     月    15    日
附錄：本案論罪科刑法條全文
槍砲彈藥刀械管制條例第7條第4項：
未經許可，持有、寄藏或意圖販賣而陳列第一項所列槍砲、彈藥
者，處五年以上有期徒刑，併科新臺幣一千萬元以下罰金。
槍砲彈藥刀械管制條例第12條第4項：
未經許可，持有、寄藏或意圖販賣而陳列子彈者，處五年以下有
期徒刑，併科新臺幣三百萬元以下罰金。
刑法第271條第1項、第2項：
殺人者，處死刑、無期徒刑或十年以上有期徒刑。
前項之未遂犯罰之。


司法院資訊處製作；財團法人民間司法改革基金會備份。
